【裁判字號】    88,易,1179
【裁判日期】    891211
【裁判案由】    詐欺
【裁判全文】
臺灣臺南地方法院刑事判決                        八十八年度易字第一一七九號
    公  訴  人  臺灣台南地方法院檢察署檢察官
    被      告  戊○○
    選任辯護人  李孟哲
                郭淑慧
    被      告  甲○○
                丁○○
右列被告因詐欺等案件，經檢察官提起公訴 (八十六年度偵字第八二六Ｏ號、八十七
年度偵續字第五二號)，本院判決如左：
    主  文
戊○○、甲○○、丁○○均無罪。
    理  由
一、本件公訴意旨略以：被告戊○○明知其財力不佳，已無清償債務之能力，竟基於
    意圖為自己不法所有之概括犯意，於民國（下同）八十五年八、九月間，在台南
    市○○○街五十八號一樓，連續多次持劉坤華（業經不起訴處分確定）、袁國勝
    （另案由台灣高等法院高雄分院併案審理）、邱憲儀、崔希伯（此二人均另案由
    台灣高雄地方法院審理中）、劉貴仁（另案由本院併案審理）所簽發如附表所示
    之支票，及與被告甲○○、被告丁○○等二人共同基於不法所有之犯意聯絡，由
    被告戊○○開具同額之支票向渠等三人換票，而取得如附表所示支票，充作客票
    以取信告訴人丙○○，致告訴人丙○○誤信如附表所示支票均可兌現而允借現款
    達新台幣（下同）一千零九十五萬七千五百六十元（被告戊○○使用被告丁○○
    所簽發之支票所借款項達三百五十萬元，被告甲○○換票部分所借款項為六十萬
    八千一百元，被告乙○○換票部分所借款項為一百三十五萬五千元），嗣如附表
    所示支票均不獲兌現，因認被告戊○○、甲○○、丁○○三人涉犯有刑法第三百
    三十九條第一項之詐欺罪嫌。
二、按犯罪事實應依證據認定之，無證據不得推定其犯罪事實，刑事訴訟法第一百五
    十四條定有明文。又認定不利於被告之事實，應依積極證據，苟積極證據不足為
    不利於被告事實之認定時，即應為有利於被告之認定，更不必有何有利之證據；
    如未能發現相當證據，或證據不足以證明時，自不能以推測或擬制之方法，以為
    犯罪事實之裁判基礎，是不能證明被告犯罪者，即應諭知無罪之判決；又按告訴
    人之告訴，係以使被告受刑事訴追為目的，是其陳述是否與事實相符，仍應調查
    其他證據以資審認，最高法院三十年上字第八一六號判例、三十年上第一二八號
    判例、四十年台上字第八六號判例、五十二年台上字第一三ＯＯ號判例可資參照
    。
三、又刑法第三百三十九條第一項詐欺取財罪之成立，以行為人於行為之初，即已意
    圖為不法之所有為其主觀構成要件，並以施用詐術使人交付財物為其客觀構成要
    件。倘行為人所用方法不能認係詐術，亦不致使人陷於錯誤，即不構成該罪（最
    高法院四十六年台上字第二六Ｏ號判例可資參照）；又查何種行為該當於詐術行
    為之實施，其具體方式不外乎二種情形：
（一）其一為「締約詐欺」：即被告於訂約之際，使用詐騙手段，使相對人對締約之
      基礎事實發生錯誤認知，而締結了一個在客觀對價上顯失均衡之契約。其詐欺
      成立與否之判斷，著重在被告取得財物之過程中，有無實施該當詐騙行為之積
      極作為。
（二）其二為「履約詐欺」：即被告於訂約而取得對價之際，自始即抱著將來無履約
      之誠意，打算只收取相對人給付之款項，將之據為己有，無意依約履行依契約
      應盡之義務。其詐欺成立與否之判斷，偏重在被告取得財物後之行為，由事後
      行為反向判斷其取得財物之始，是否即抱著將來不履約之故意。又一般來說，
      債務人於債之關係成立後，雖有債務不履行之情形，惟依社會一般生活經驗，
      發生債務不履行之原因甚多，縱有遲延給付，甚或惡意拒絕給付之情事，苟無
      足以證明其在債之關係發生時，自始即有不法所有意圖之積極證據，仍不得僅
      依其債務不履行之客觀事實，推定債務人原有詐欺犯意。
    而在實際案例上，以「締約詐欺」之方法施用詐術之人，其也一定同時抱著將來
    拒絕履約之故意，因此在判斷具體個案是否符合詐欺犯罪時，如行為人之行為符
    合「締約詐欺」之要件時，詐欺行為即已成立，法院無庸再行判斷有無「履約詐
    欺」之情形，但在個案中行為人之行為即使不符合「締約詐欺」施用詐術之要件
    ，法院還需進一步判斷有無「履約詐欺」之情形，必約兩者皆不具備，才可謂被
    告無施用詐術使人陷於錯誤，不構成詐欺取財罪。
四、本件公訴人認被告三人涉有詐欺取財罪嫌，其認定之唯一依據即為告訴人丙○○
    之指訴，然而依前開最高法院五十二年台上字第一三ＯＯ號判例意旨所示，告訴
    人之告訴，需有補強證據，來檢證其告訴內容是否與事實相符。訊據被告戊○○
    、甲○○、丁○○三人均堅決否認有為右揭詐欺犯行，戊○○辯稱：因為伊信用
    額度已滿，只好向其餘被告三人換票，再持向告訴人借票，並非以人頭票向告訴
    人調借等語；被告甲○○辯稱：伊本來與被告戊○○即有生意上往來，素有交情
    ，且先前與戊○○換票亦均未發生問題，因此戊○○表示欲向銀行辦理貼現，需
    使用客票，便應允其請求，並非與戊○○共同詐欺等語；被告丁○○另辯稱：戊○○很照顧伊，還把公司房間借給伊住，所以伊便借票給戊○○用，況且之前戊○○用伊的名義開票，後來均有兌現，所以就相信伊等語。經查：
（一）被告戊○○部分：
  １、被告戊○○於締約之初，並未使用詐騙手段使告訴人丙○○應允締結系爭消費
      借貸契約，此業據告訴人於偵查中自承：被告於八十三年六月間開始向伊借錢
      ，她開設佳陞建材行，伊則是營造公司，她因為客戶開的票票期較長，急著用
      現金，所以雙方約定月息二分五（亦即一萬元每月利息二千五百元）的借貸契
      約（參見偵查卷第八十四頁背面），以及被告以佳陞建材行所開設於台南市第
      六信用合作社之帳戶明細一紙附卷可知，告訴人與被告雙方確實係因生意上往
      來而結識，且雙方間借貸契約之締結由貸放利息月息二分半觀之，較民間年息
      二分而言，自不生被告以顯不相當之代價貸得所需款項之情事，是自無前開締
      約詐欺成立之可言。
  ２、被告戊○○於取得借款後，並無自始即抱著將所借款項據為己有，無意償還債
      務之意，此參酌告訴人於偵查中自承：被告戊○○於八十三年六月開始陸續向
      伊借錢，一開始她客票向伊調借的錢，在票到期時都有兌現，中間有一些沒兌
      現的，她也都用現金把票換回去，所以伊都很相信她，但是八十五年十二月她
      開始退票，退票後陸續還有領到五百萬左右等語明確在卷（參見偵查卷第八十
      五頁正面），是被告雖有債務不履行之情事，然其與告訴人資金往來逾二年之
      久，期間利息均按期給付，且於跳票後，並陸續有償還部分欠款，自不能僅以
      事後債務不能完全履行，而逕推定被告自始即有詐欺之不法意圖，是被告所辯
      伊因為利滾利而周轉不能，並未詐欺等語，自堪採信。
（二）被告甲○○部分：
      被告甲○○供稱：與戊○○間因生意往來而熟識，雙方往來有八、九年之久，
      且因彼此是屬於上下游關係，因此同業中均得悉戊○○生意作的很大，劉告知
      伊需要借票去向銀行票貼，於是便借票給她乙節，此衡諸社會常情，因經商調
      借現金周轉之用，而相互換票，再持他方所簽發之遠期支票向銀行辦理貼現，
      乃社會融通資金所常見之方法，尚不足遽認被告甲○○即有共同詐欺犯行，此
      外，復參酌被告甲○○以百翔建材行為名義而開設於台南市第五信用合作社之
      存款明細一紙附卷可知，前開被告與戊○○間確有資金調度關係，且有兌現記
      錄，是被告戊○○自足以取信於前開被告，並應允其換票之要求，此亦屬情理
      之常。況被告甲○○於跳票後，已與告訴人達成和解，是若其事前有詐欺之意
      圖，焉有事後還款尋求和解之理？
（三）被告丁○○部分：
      被告丁○○借票予戊○○之方式，業據被告戊○○於本院審理時供述：因為丁○○後來以不在寶生公司上班，所以伊都先把票打好後，再拿去給丁○○簽名
   ，從八十四年開始向他借票等語（參見本院八十九年六月十二日訊問筆錄）明
      確在卷，並參酌被告丁○○開設於美國運通銀行高雄分行之支票帳戶對帳單一
      份可知，被告戊○○自八十五年八月三十一日起至同年十一月三十日止，針對
      借用丁○○名義所開立支票金額中，累計已兌領金額為一百八十六萬元，是雖
      被告丁○○前開帳戶嗣後因跳票而自動結清帳戶，然自不得逕以此而遽認被告
      丁○○自始即有與被告戊○○共同詐欺之意圖。
  此外，本院復查無其他積極證據足資證明被告四人確有前揭詐欺犯行，應認其犯罪
  尚屬不能證明，自均應為無罪之諭知。
據上論斷，應依刑事訴訟法第三百零一條第一項，判決如主文。
本案經檢察官陳明進到庭執行職務
中    華    民    國      八十九      年    十二      月    十一        日
                                  臺灣臺南地方法院刑事第三庭
                                      審判長法  官
                                            法  官
                                            法  官
右正本證明與原本無異。
如不服本判決，應於判決送達後十日內，向本院提出上訴狀。
                       書記官
中    華    民    國      八十        年              月              日


司法院資訊處製作；財團法人民間司法改革基金會備份。
